【裁判字號】    95,交抗,664
【裁判日期】    951018
【裁判案由】    聲明異議
【裁判全文】
臺灣高等法院臺中分院刑事裁定         95年度交抗字第664號
抗  告  人
即受處分人  甲○○
上列抗告人因違反道路交通管理處罰條例案件，不服臺灣臺中地
方法院，中華民國95年8月24日所為裁定（95年度交聲字第707號
），提起抗告，本院裁定如下：
    主  文
原裁定撤銷，發回臺灣臺中地方法院。
    理  由
一、抗告意旨略以：（一）臺中地方法院95年度交聲字第707號
    主文第二點所裁定行政罰法第26條規定所稱不起訴處分，解
    釋上應包括「緩起訴處分」在內。抗告人認為此有違反行政
    罰法第4條「違反行政法上義務之處罰，以行為時之法律或
    自治條例有明文規定者為限」，基於處罰法定主義自不應將
    行政罰法第26條第2項未將「緩起訴處分」納入法條內，而
    逕行依法務部之解釋函將緩起訴處分解釋成不起訴處分。（
    二）本案檢察官對抗告人為「緩起訴處分」，表示抗告人已
    先行或暫時被認定為「有罪」，已對抗告人名譽、心理產生
    相當制約，若在依刑事訴訟法第253之2第1項規定，命抗告
    人於一定期間遵守或履行特定事項，形同科予刑罰或保安處
    分，對抗告人財產、自由等權利產生不利之效果，故緩起訴
    處分應可以實質該當行政罰法第26條第1項之「依刑事法律
    」之處罰。（三）參酌李震山教授於94年7月於法務部「緩
    起訴處分後，得否再行處罰」之見解第1項所述：刑事訴訟
    法253條之1第1項係91年2月8日增訂，行政罰法係94年2月5
    日公佈，制訂在後的行政罰法第26條第2項僅臚列「不起訴
    處分或無罪、免訴、不受理、不付審判之裁判確定者」，而
    未將「緩起訴處分」納入，應係有意排除，而非法律漏洞云
    云。
二、原審裁定意旨略以：按一行為同時觸犯刑事法律及違反行政
    法上義務規定者，依刑事法律處罰之。但其行為應處以其他
    種類行政罰或得沒入之物而未經法院宣告沒收者，亦得裁處
    之。前項行為如經不起訴處分或為無罪、免訴、不受理、不
    付審理之裁判確定者，得依違反行政法上義務規定裁處之，
    行政罰法第26條定有明文，且該規定所稱之不起訴處分，解
    釋上應包括「緩起訴處分」在內（此參法務部95年5月25日
    法律字第2950700393號函），尚與罪刑法定原則無涉；又按
    95年7月1日施行前之道路交通管理處罰條例第35條第1項第1
    款規定：汽車駕駛人，駕駛汽車經測試檢定有酒精濃渡超過
    規定標準者，處1萬5千元以上6萬元以下罰鍰，並當場移置
    保管其車輛及吊扣其駕駛執照1年；其中關於「吊扣駕駛執
    照1年」之裁罰性不利處分即屬其他種類行政罰，亦得併予
    裁處之，不在一事不二罰之範圍內。經查，受處分人於95年
    3月15日上午8時15分，駕駛車牌號碼RD-7499號自用小客車
    ，行經臺中市○○路、民權路口時，因不勝酒力而癱睡於駕
    駛座，遭警攔查，測得其吐氣所含酒精濃度每公升達0.87毫
    克，經警舉發「酒後駕車」違規行為，並經臺灣臺中地方法
    院檢察署檢察官於95年3月17日以95年度速偵字第1202號為
    緩起訴處分，且經臺灣高等法院臺中分院檢察署於95年4月
    27日以95年度上職議字第2410號處分書駁回確定在案，業經
    本院調取臺灣臺中地方法院檢察署95年度速偵字第1202號偵
    查卷宗全卷核閱無訛。是上開緩起訴處分既已於95年4月27
    日確定，則原處分機關依行政罰法第26條第2項規定，仍依
    95年7月1日施行前之道路交通管理處罰條例第35條第1項第1
    款規定，裁處受處分人罰鍰4萬9千5百元，並吊扣駕駛執照
    12個月之處分，核無違誤等語。
三、經查：本件依卷附證據均足認受處分人之行為違反道路交通
    管理處罰條例第35條第1項第1款前段之規定，並無因而肇事
    致人受傷之情形。次按依行政罰法第26條之立法理由觀之，
    「一行為同時觸犯刑事法律及違反行政法上義務規定時，由
    於刑罰與行政罰同屬對不法行為之制裁，而刑罰之懲罰作用
    較強，故依刑事法律處罰，即足資警惕時，實無為一事二罰
    再處行政罰之必要。且刑事法律處罰，由法院依法定程序為
    之，較符合正當法律程序，應予優先適用。但罰鍰以外之沒
    入或其他種類行政罰，因兼具維護公共秩序之作用，為達行
    政目的，行政機關仍得併與裁處。」故在處罰目的相同且處
    罰方式相同時，若依刑事法律處罰，即足資警惕時，實無為
    一事二罰再處行政罰之必要。又刑事訴訟法第253條之2規定
    ，命被告為金錢給付、勞務給付及處遇措施的部分，應得被
    告之同意（因涉及被告之人身自由及財產的拘束，且產生未
    經裁判即終局處理案件之實質效果，自應考慮被告之意願）
    。至於命被告為金錢給付部分，並得為民事強制執行名義。
    無論檢察官課以被告以上何種負擔，由於這些負擔雖然不是
    「刑罰」，但性質上可以說是實質的制裁，並且也造成被告
    權利的影響。故本件檢察官所為對於行為人之緩起訴處分，
    已產生實質刑罰之效果，而非不起訴處分甚明。而道路交通
    管理處罰條例第35條所規定之裁處含有罰鍰與吊扣駕照之處
    分，二者分屬行政罰法法理中之裁罰含有對於過去違反義務
    行為處罰之秩序罰，以及對於預防將來再犯危險之管制罰；
    而前者對於過去義務違反而為秩序罰之目的與刑事制裁所欲
    達到保護交通安全之目的相同，二者既為相同之目的，則處
    以較重之刑事制裁已足，無重複處罰之必要。故本件對於性
    質相同之金錢裁罰，已依懲罰作用較強之刑事法律制裁後，
    即無再依行政法為相同處罰之理，原審疏未審究上情，遽予
    駁回受處分人之聲明異議，即有未當，受處分人以上述理由
    指摘原裁定不當，為有理由，自應由本院將原裁定撤銷，發
    回原審法院另為裁定。
四、據上論結，應依道路交通案件處理辦法第26條，刑事訴訟法
    第413條前段，裁定如主文。
中    華    民    國    95    年    10    月    18    日
                 交通法庭  審判長法  官  李  文  雄
                                 法  官  邱  顯  祥
                                 法  官  劉  連  星
上列正本證明與原本無異。
不得再抗告。
                                 書記官  陳  秀  真
中    華    民    國    95    年    10    月    19    日
                                                      Ｒ


司法院資訊處製作；財團法人民間司法改革基金會備份。
